臺灣臺中地方法院刑事判決　　　　　　　 96年度金訴字第1號
公　訴　人　臺灣臺中地方法院檢察署檢察官
被　　　告　甲○○
選任辯護人　李宗炎律師
被　　　告　寶泰旅行社有限公司
　　　　　　　　　　　、2
代　表　人　乙○○
　　　　　　　　　　　、2寶.
上列被告等因違反銀行法等案件，經檢察官提起公訴（95年度偵
字第7407號、第24454號），本院判決如下：
    主    文
甲○○共同違反非銀行不得辦理國內外匯兌業務之規定，處有期
徒刑貳年，緩刑伍年，並向公庫支付新臺幣壹佰萬元。犯罪所得
新臺幣參拾捌萬零參佰壹拾柒元，沒收之，如全部或一部不能沒
收時，以其財產抵償之。
寶泰旅行社有限公司無罪。
    犯罪事實
一、甲○○前於民國八十四年間因違反銀行法案件，經本院判處
    有期徒刑一年六月，緩刑四年確定（未構成累犯)。猶未知
    悔改，明知非銀行不得辦理國內外匯兌業務，竟與黎桂芳、
    小張（均為大陸地區廣東省廣州市人士，年籍不詳之成年人
    ）及不詳姓名年籍之大陸地區福建省廈門市光大旅行社之成
    年人員等，基於共同非法辦理國內外匯兌業務及非法買賣外
    匯為常業之犯意，自九十一年一月四日起至九十四年九月三
    十日止，利用實際經營「寶泰旅行社有限公司」（下稱寶泰
    旅行社，九十五年一月前，由陳朝諒為登記負責人，之後由
    乙○○為登記負責人，陳朝諒、乙○○部分均另由臺灣臺中
    地方法院檢察署檢察官為不起訴處分）業務之機會，向在臺
    榮民、臺商或民眾等招攬人民幣之匯兌業務，私下進行兩岸
    地下通匯，並由甲○○提供個人向合作金庫銀行中權分行（
    下稱合庫中權分行）帳號0000000000000號及
    0000000000000號帳戶，作為客戶匯兌款專用
    帳戶，待其等把新臺幣匯入甲○○之上開帳戶後，即由甲○
    ○透過大陸地區之上開對口單位，再將人民幣轉交予上開人
    士，甲○○則向委託匯款至大陸地區之人士收取匯款總金額
    百分之一的匯兌差額及手續費，為不特定人完成資金之移轉
    。嗣於九十四年九月三十日，經法務部調查局航業海員調查
    處臺中站持搜索票查獲，於上開期間內，前揭合庫中權分行
    帳戶匯兌金額約新臺幣（下同）三千八百零三萬一千六百九
    十四元，估計牟取匯兌差額及手續費計約三十八萬零三百一
    十七元。
二、案經法務部調查局航業海員調查處臺中站移送臺灣臺中地方
    法院檢察署檢察官偵查起訴。
    理    由
壹、程序部分：按現行刑事訴訟法為保障被告之反對詰問權，排
    除具有虛偽危險性之傳聞證據，以求實體真實之發見，於該
    法第一百五十九條第一項明定被告以外之人於審判外之言詞
    或書面陳述，除法律有規定者外，不得作為證據。又被告以
    外之人於審判外之陳述，雖不符前四條之規定（即刑事訴訟
    法第一百五十九條之一至同條之四），而經當事人於審判程
    序同意作為證據，法院審酌該言詞陳述或書面陳述作成時之
    情況，認為適當者，亦得為證據；當事人、代理人或辯護人
    於法院調查證據時，知有第一百五十九條第一項不得為證據
    之情形，而未於言詞辯論終結前聲明異議者，視為有前項之
    同意，刑事訴訟法第一百五十九條之五定有明文。本件檢察
    官、被告甲○○、寶泰旅行社未就卷內證據資料之證據能力
    有所爭執，且迄於言詞辯論終結前，均未主張有刑事訴訟法
    第一百五十九條第一項不得為證據之情形，是應認已同意卷
    內證據均得作為證據，且經本院審酌後，認無不適當之情形
    ，應認本案調查之卷內證據均有證據能力，合先敘明。
貳、有罪部分：
一、按銀行法第二十九條第一項規定，除法律另有規定外，非銀
    行不得辦理國內外匯兌業務，所謂「匯兌」係指寄款、領款
    之一種方式，由某地付款，而於指定之地點領款而言；而所
    謂「國內外匯兌」係指銀行利用與國內異地或國際間同業相
    互劃撥款項之方式，如電匯、信匯、票匯等，以便利顧客國
    內異地或國際間交付款項之行為，以代替現金輸送，了結國
    際間財政上、金融上及商務上所發生之債權債務，收取匯費
    ，並可得無息資金運用的一種銀行業務而言。是凡從事異地
    間寄款、領款之行為，無論是否賺有匯差，亦不論於國內或
    國外為此行為，均符合銀行法第二十九條第一項之「匯兌業
    務」之規定；再者，資金款項皆得為匯兌業務之客體，本無
    法定貨幣或外國貨幣等之限制，人民幣雖非我中華民國所承
    認之法定貨幣，但卻為中國大陸地區內部所定之具流通性貨
    幣，則人民幣係屬資金、款項，並無疑義。查上開犯罪事實
    ，業據被告甲○○於本院審理時坦承不諱，並經證人史景秀
    、陳瑞滿、林妏蓉於偵查具結證述甚明；證人馬祖訓、袁文
    彬、謝淑霞等人則於法務部調查局航業海員調查處臺中站中
    證述無訛。此外，並有寶泰旅行社涉嫌違反銀行法案地下通
    匯金額統計表共五件在卷可參，復有被告甲○○之合庫中權
    分行存摺二本、筆記一本、記事簿一本、匯款手稿三張、本
    票一本、匯款資料六冊扣案可資佐證，足見被告甲○○自白
    與事實相符，應堪採信。本件事證明確，被告甲○○上開違
    反銀行法犯行，堪以認定。
二、被告甲○○行為後，刑法及刑法施行法業於九十四年二月二
    日經總統以華總一義字第０九四０００一四九０一號令修正
    公布，並於九十五年七月一日施行。按行為後法律有變更者
    ，適用行為時之法律，但行為後之法律有利於行為人者，適
    用最有利於行為人之法律，現行刑法第二條第一項定有明文
    。此條規定乃與刑法第一條罪刑法定主義契合，而貫徹法律
    禁止溯及既往原則，係規範行為後法律變更所生新舊法律比
    較適用之準據法，是刑法第二條本身雖經修正，但刑法第二
    條既屬適用法律之準據法，本身尚無比較新舊法之問題，應
    一律適用裁判時之現行刑法第二條規定以決定適用之刑罰法
    律，先予辨明。又以本次刑法修正之比較新舊法，應就罪刑
    有關之共犯、未遂犯、想像競合犯、牽連犯、連續犯、結合
    犯，以及累犯加重、自首減輕暨其他法定加減原因（如身分
    加減）與加減例等一切情形，本於統一性及整體性原則，綜
    其全部罪刑之結果而為比較，亦有最高法院九十五年度第八
    次刑庭會議決議可資參照。經查：
（一）被告甲○○行為後，刑法第三十三條第五款業於九十四年
      二月二日以華總一義字第０九四０００一四九０一號令修
      正公布，並自九十五年七月一日起施行；修正後刑法第三
      十三條第五款規定「罰金：新臺幣一千元以上，以百元計
      算之。」，與修正前刑法第三十三條第五款規定「罰金：
      一元以上。」不同。比較新舊法結果，以舊法較有利於行
      為人，新法並無對被告較為有利之情形，故依刑法第二條
      第一項前段規定，本案關於論罪之法定刑罰金部分，自應
      適用行為時之法律即修正前刑法第三十三條第五款規定決
      定其罰金部分之法定刑。
（二）再被告甲○○行為後，刑法第二十八條業經修正公布施行
      ，修正後刑法第二十八條規定：「二人以上共同實行犯罪
      之行為者，皆為正犯。」，與修正前同條規定：「二人以
      上共同實施犯罪之行為者，皆為正犯。」不同，但在本件
      中，修正後之規定並無較有利於被告之情形，依修正後刑
      法第二條第一項從舊從輕原則，應依修正前刑法第二十八
      條規定論處。
（三）綜合上述修正前後刑法第三十三條第五款、第二十八條適
      用情形綜合比較結果，修正後刑法之規定並非較有利於被
      告，參酌修正後刑法第二條第一項前段、但書規定之「從
      舊從輕」原則，本案應適用修正前刑法為法條適用之依據
      。
（四）另按行為後刑法條文經修正，惟無有利、不利情形（如刑
      法第十五條、第三十條之文字修正，第五十五條但書、第
      五十九條實務見解之明文化、第二十六條未遂犯得減輕其
      刑之規定移列第二十五條等），應適用裁判時法（最高法
      院九十五年度第二十一次刑庭會議決議可資參照），故關
      於上述情形，應逕適用本案裁判時修正後之刑法，尚無比
      較新舊法之必要，附此敘明。又被告甲○○行為，刑法第
      三十八條固於九十四年一月七日修正公布，並於九十五年
      七月一日施行，刑法第三十八條第二項修正後規定：「前
      項第一款之物，不問屬於犯罪行為人與否，沒收之。」；
      修正前則規定：「前項第一款之物，不問屬於『犯人』與
      否，沒收之。」，然屬於被告（或共犯）所有且供犯罪所
      用之物，無論依修正前後之刑法第三十八條第一項第二款
      、第三項規定均得沒收。且沒收為從刑之一種，與主刑有
      從屬關係，應依主刑部分適用之法律而從屬適用，無獨立
      比較之問題（最高法院二十四年上字第五二九二號判例意
      旨參照）。
三、核被告甲○○所為，係違反銀行法第二十九條第一項非銀行
    不得辦理國內外匯兌業務之規定，應依同法第一百二十五條
    第一項之規定處斷。又按刑事法若干犯罪行為態樣，本質上
    原具有反覆、延續實行之特徵，立法時既予特別歸類，定為
    犯罪構成要件之行為要素，則行為人基於概括之犯意，在密
    切接近之一定時、地持續實行之複次行為，倘依社會通念，
    於客觀上認為符合一個反覆、延續性之行為觀念者，於刑法
    評價上，即應僅成立一罪。學理上所稱「集合犯」之職業性
    、營業性或收集性等具有重複特質之犯罪均屬之；再銀行法
    第二十九條所謂之業務，係指反覆同種類行為為目的之社會
    活動而言，同一人在同一處所，違反銀行法規定而經營銀行
    業務，應不得再以連續犯論處（最高法院九十五年度臺上字
    第一０七九號、九十三年度臺上字第二五八八號判決意旨參
    照），被告甲○○自九十一年一月四日起至九十四年九月三
    十日止，先後多次非銀行而辦理國內外匯兌業務之行為，依
    社會客觀通念，符合一個反覆、延續性之行為觀念，屬集合
    犯之實質上一罪關係，附此敘明。被告甲○○與黎桂芳、小
    張及其他不詳姓名年籍之大陸地區福建省廈門市光大旅行社
    之成年人員，就上開違反銀行法犯行，有犯意之聯絡及行為
    之分擔，均為共同正犯。另按銀行法第一百二十五條第一項
    前段乃最輕本刑三年以上有期徒刑之罪，惟本院審酌被告甲
    ○○所以從事本案臺灣與大陸地區之匯兌業務，乃根源於兩
    岸政治情勢特殊以致行政上採取經濟管制，致使兩岸缺乏直
    接通匯之正常管道所致，所為係為使臺灣之老榮民無須舟車
    勞頓奔波於兩岸間，即可透過被告甲○○所提供之匯兌服務
    ，將金錢匯給大陸地區之親友，且代為辦理匯兌之金額非鉅
    ，被告甲○○犯行之惡性與法定刑權衡結果，情輕法重，在
    客觀上足以引起一般同情，認為即予宣告法定最低度刑期，
    猶嫌過重，爰依刑法第五十九條酌減其刑。爰審酌被告甲○
    ○因一時失慮，違法經營臺灣地區與大陸地區之匯兌業務，
    致罹重典，其從事上開匯兌期間長達近四年，所為影響國家
    對金融交易之管理，惟念其犯後已知悔改，且坦承犯行，本
    次犯行係因應兩岸開放後二地人民間強烈需求現狀而生，惡
    性非重等一切情狀，量處如主文所示之刑，以資懲儆。另按
    刑法第七十四條關於緩刑之規定，於九十四年一月七日修正
    ，九十五年七月一日施行，修正前第七十四條第一款規定為
    ：「受二年以下有期徒刑、拘役或罰金之宣告，而有左列情
    形之一，認為以暫不執行為適當者，得宣告二年以上五年以
    下之緩刑，其期間自裁判確定之日起算：一、未曾受有期徒
    刑以上刑之宣告者。」；修正後移列為第七十四條第一項第
    一款規定：「受二年以下有期徒刑、拘役或罰金之宣告，而
    有下列情形之一，認以暫不執行為適當者，得宣告二年以上
    五年以下之緩刑，其期間自裁判確定之日起算：一、未曾因
    故意犯罪受有期徒刑以上刑之宣告者。」。而犯罪在新法施
    行前，裁判在新法施行後，緩刑之宣告，應適用新法第七十
    四條之規定（最高法院九十五年度第八次刑事庭會議決議參
    照）。查被告甲○○前於八十四年間因違反銀行法案件，經
    本院判處有期徒刑一年六月，緩刑四年確定，嗣經緩刑期滿
    ，而緩刑之宣告未經撤銷，其有期徒刑之宣告失其效力，而
    未曾受有期徒刑以上刑之宣告，有臺灣高等法院被告前案紀
    錄表及刑案資料查註紀錄表各一份附卷可稽，其因一時失慮
    ，致罹刑典，且於本院坦承犯行，再考其年紀甚高，已有六
    十歲，且已自寶泰旅行社離職，有離職證明書及切結書各一
    紙在卷可佐，堪認被告甲○○經此論罪科刑之教訓，且命被
    告甲○○向公庫支付一定金額，足使被告甲○○知所警惕，
    應無再犯之虞，本院因認其所宣告之刑，以暫不執行為適當
    ，爰依修正後刑法第七十四條第一項第二款規定，併宣告如
    主文所示之緩刑期間，並依同條第二項第四款規定命向公庫
    支付如主文所示之金額，以勵自新，並觀後效。又被告甲○
    ○自九十三年三月十四日起至九十四年九月二十九日止從事
    之匯兌金額合計為三千七百二十四萬九千四百四十四元，有
    寶泰旅行社涉嫌違反銀行法案地下通匯金額統計表共五件及
    匯款資料五冊在卷可佐；又證人馬祖訓自九十二年一月九日
    起至同年三月二十七日經由被告甲○○匯款一萬八千二百元
    ；證人史景秀分別於九十二年十月三十一日、九十三年二月
    二十三日透過被告甲○○匯款二萬七千元及三萬一千一百五
    十元；證人陳瑞滿於九十一年間透過被告甲○○匯款四十九
    萬五千一百元；證人謝淑霞於九十一年三月二十六日透過被
    告甲○○匯款二十一萬零八百元等情，亦據上開證人分別於
    法務部調查局航業海員調查處臺中站訊問時證述甚明，是被
    告甲○○自九十一年一月四日起至九十四年九月三十日止，
    非法匯兌金額總計三千八百零三萬一千六百九十四元，依被
    告甲○○所自承收取百分之一之手續費計算，被告甲○○之
    犯罪所得為三十八萬零三百一十七元，應依銀行法第一百三
    十六條之一規定，沒收之，如全部或一部不能沒收時，以其
    財產抵償之。扣案之筆記一本、記事簿一本、匯款手稿三張
    、本票一本、匯款資料六冊，為被告甲○○所有供本案犯罪
    所用之物，業據被告甲○○自承不諱，並經本院查明在卷，
    爰均依刑法第三十八條第一項第二款之規定宣告沒收；另扣
    案之被告甲○○合庫中權分行存摺二本，依照申領時之約定
    ，所有權屬於各該銀行所有；又扣案之乙○○之合庫中權分
    行存摺一本、筆記本一本、寶泰旅行社之帳本一冊、旅行業
    代收辦理出國規費證明單一本、匯款通知單一本、代收款項
    紀錄簿及支票存款送款單一本、旅行業赴大陸地區從事旅行
    服務申請表二張等物，則並無證據證明與本案有關，爰均不
    予沒收，附此敘明。
貳、無罪及不另為無罪諭知部分：
一、公訴意旨另以：被告甲○○與黎桂芳、小張及不詳姓名年籍
    之大陸地區福建省廈門市光大旅行社之成年人員等，基於共
    同非法買賣外匯為常業之犯意，自九十一年一月四日起至九
    十四年九月三十日止，由被告甲○○利用實際經營寶泰旅行
    社業務之機會，向在臺榮民、臺商或民眾等招攬人民幣之匯
    兌業務，私下進行兩岸地下通匯，被告甲○○透過黎桂芳、
    小張等人在大陸地區買賣人民幣或自行在臺買賣人民幣，因
    認被告甲○○另涉犯管理外匯條例第二十二條第一項以非法
    買賣外匯為常業罪嫌；又被告甲○○係寶泰旅行社之實際經
    營者，為該公司之其他從業人員，執行業務而有常業非法買
    賣外匯之犯行，依管理外匯條例第二十二條第二項規定，被
    告寶泰旅行社亦應科以該條第一項之罰金。
二、按犯罪事實應依證據認定之，無證據不得認定犯罪事實。又
    不能證明被告犯罪者，應諭知無罪之判決，刑事訴訟法第一
    百五十四條第二項、第三百零一條第一項分別定有明文。又
    認定不利於被告之事實，須依積極證據，苟積極證據不足為
    不利於被告事實之認定時，即應為有利於被告之認定，更不
    必有何有利之證據。另按事實之認定，應憑證據，如未能發
    現相當證據，或證據不足以證明，自不能以推測或擬制之方
    法，以為裁判基礎；又認定犯罪事實，所憑之證據，雖不以
    直接證據為限，間接證據亦包括在內，然無論直接或間接證
    據，其為訴訟上之證明，須於通常一般之人均不致於有所懷
    疑，而得確信其為真實之程度者，始得據之為有罪之認定，
    倘其證明尚未達到此一程度，而有合理性懷疑之存在時，即
    無從為有罪之認定，最高法院三十年上字第八一六號判例、
    四十年臺上字第八六號判例、三十年上字第一八三一號判例
    、七十六年臺上字第四九八六號判例分別著有明文可資參照
    。
三、訊據被告甲○○、寶泰旅行社對於上開買賣人民幣之行為固
    不爭執，惟按大陸地區發行之幣券，於臺灣地區與大陸地區
    簽訂雙邊貨幣清算協定後，其在臺灣地區之管理，準用管理
    外匯條例有關之規定，臺灣地區與大陸地區人民關係條例第
    三十八條第三項定有明文。查因臺灣地區與大陸地區迄今尚
    未簽訂雙邊貨幣清算協定，故大陸地區之貨幣人民幣，目前
    尚未準用管理外匯條例之規定等情，有本院公務電話紀錄二
    件在卷可佐，是被告甲○○透過黎桂芳、小張等人在大陸地
    區買賣人民幣或自行在臺買賣人民幣之行為，尚難認係屬管
    理外匯條例第二十二條第一項以非法買賣外匯為常業之行為
    ，公訴人此部分認定，尚屬誤會，依法應為被告寶泰旅行社
    無罪之諭知。又公訴人認被告甲○○此部分如成立犯罪，與
    前開論罪科刑之違反銀行法部分犯行，有牽連犯之裁判上一
    罪關係，爰不另為無罪之諭知。
據上論斷，應依刑事訴訟法第二百九十九條第一項前段、第三百
零一條第一項，銀行法第一百二十五條第一項、第一百三十六條
之一，刑法第十一條、第二條第一項前段、第五十九條、第七十
四條第一項第一款、第二項第四款、第三十八條第一項第二款，
修正前刑法第二十八條，判決如主文。
中　　華　　民　　國　　96　　年　　5 　　月　　16　　日
                  刑事第十庭    審判長法　官　賴妙雲
                                      法　官  黃家慧
                                    　法　官　黃炫中
上正本證明與原本無異。
如不服本判決，應於送達後十日內向本院提出上訴狀（須附繕
本），上訴於台灣高等法院台中分院。
                                      書記官  黃珮華
中　　華　　民　　國　　96　　年　　5 　　月　　16　　日
附錄論罪科刑法條
銀行法第一百二十五條第一項
違反第二十九條第一項規定者，處三年以上十年以下有期徒刑，
得併科新臺幣一千萬元以上二億元以下罰金。其犯罪所得達新臺
幣一億元以上者，處七年以上有期徒刑，得併科新臺幣二千五百
萬元以上五億元以下罰金。
